臺灣高等法院臺中分院民事判決
110年度重上字第137號
上  訴  人  郭文良  
訴訟代理人  黃幼蘭律師
被上訴人    林王品品
            林昭成  
            林德隆  
            林英旭  
            林坤植  
            林德乾  

            林智惠  
            林德祥  

            林德雄  
            林德興  

            林德浩  
            林德寬  
            林德仁  
            林德全  
            林德安  
            林延湯  
            林詩凱  
            林延魁  
                      居新北市○○區○○路○段000號0樓A                          室
            林延宏  
            莊林素梅  住新北市○○里○○路○段00○0號00                          樓
            林世晉  
            林豐祥  
            林宗賢  
            林茂正  
            林茂隆  

            林盈成  
            林秀雀  
            林進漢  
            林延流  

            林延堯  
            林延烱  
上三十一人
訴訟代理人  張晉豪律師
複代理人    陳衍仲律師
被 上訴 人  林何淑麗（即林豐茂之承受訴訟人)


            林世傑（即林豐茂之承受訴訟人)


            林世殷（即林豐茂之承受訴訟人)


            林慈婷（即林豐茂之承受訴訟人)


上列當事人間租佃爭議事件，上訴人對於中華民國110年3月30日
臺灣臺中地方法院108年度訴字第2701號第一審判決提起上訴，
本院於111年6月15日言詞辯論終結，判決如下：
    主  文
上訴駁回。
第二審訴訟費用由上訴人負擔。
    事實及理由
壹、程序方面：
一、按確認法律關係之訴，非原告有即受確認判決之法律上利益
    者，不得提起之，民事訴訟法第247條第1項前段定有明文。
    所謂即受確認判決之法律上利益，係指法律關係之存否不明
    確，原告主觀上認其在法律上之地位有不安之狀態存在，且
    此種不安之狀態，能以確認判決將之除去者而言（最高法院
    52年台上字第1240號判決先例意旨參照）。次按耕地租約部
    分出租人訴請確認與承租人間無租佃關係存在之訴訟，此項
    訴訟，祇須主張為訴訟標的之法律關係或其他事項之存否有
    不明確之人，對於爭執其主張者提起，其當事人之適格即無
    欠缺，並非必要共同訴訟，無對全體出租人必須合一確定之
    必要（最高法院103年度台上字2579號判決意旨參照）。查
    如附表所示之承租面積土地（下合稱系爭耕地，各以地號分
    稱）之共有人與上訴人簽立臺灣省臺中縣私有耕地租約書（
    甲建字第50號，下稱系爭耕地租約），被上訴人為系爭耕地
    之部分出租人（見原審卷一第46-47頁），就系爭耕地之租
    賃關係存在與否有所爭執，而訴請確認兩造間系爭耕地之租
    賃關係不存在，即有確認利益，且此非固有必要共同訴訟，
    不須全部共有人一同起訴，被上訴人之原告當事人適格，並
    無欠缺。
二、按「當事人不得提出新攻擊或防禦方法。但有下列情形之一
    者，不在此限……三、對於在第一審已提出之攻擊或防禦方法
    為補充者。……六、如不許提出顯失公平者」，民事訴訟法第
    447條第1項但書第3款、第6款定有明文。查上訴人於本院抗
    辯：系爭建物（詳後述）有權占有系爭土地，係因伊與系爭
    耕地租約出租人間另成立分管契約或使用借貸契約或租賃契
    約云云，核屬對第一審已提出系爭建物有權占有之攻擊或防
    禦方法之補充，且如不許提出顯失公平，業據上訴人釋明（
    見本院卷○000-000頁），合於民事訴訟法第447 條第1項但
    書第3款、第6款之規定，應准其提出。
三、被上訴人林何淑麗、林世傑、林世殷、林慈婷經合法通知未
    於言詞辯論期日到場，核無民事訴訟法第386條各款所列情
    形，爰依上訴人之聲請，由其一造辯論而為判決。
貳、實體部分：　　
一、被上訴人主張：系爭耕地共有人與上訴人簽立系爭耕地租約
    ，由上訴人依耕地三七五減租條例（下稱減租條例）承租耕
    作。惟上訴人並未自任耕作，而在如臺中市大甲地政事務所
    108年12月13日土地複丈成果圖（下稱附圖）暫編地號19⑴、
    19⑵、19-32⑴、19⑶、19⑷所示之土地上興建面積合計367平方
    公尺之2層建物、增建建物、圍牆（下合稱系爭建物），供
    上訴人及其家族共同居住使用，依減租條例第16條第2項之
    規定，兩造間系爭耕地租約無效，上訴人即無權占有系爭耕
    地。伊等為系爭耕地租約之部分出租人，依減租條例第16條
    第1項，民法第767條第1項、民法第821條、第828條之規定
    ，求為確認兩造間就系爭耕地之三七五租賃關係不存在，及
    命上訴人拆除系爭建物，並將系爭耕地全部騰空返還各土地
    之全體共有人之判決。
二、上訴人則以：伊係為就近看顧農作物及便利耕作而興建系爭
    建物，僅有伊及伊配偶居住使用，且系爭建物坐落位置並非
    耕地使用範圍，伊並無擅自變更系爭耕地用途而不自任耕作
    之情事。又伊於84年間興建系爭建物時，曾得時任系爭耕地
    管理委員即訴外人林○○之同意，其後林○○向伊收租時亦未要
    求伊拆除。另伊與訴外人林○○簽立拆屋保證金協議（下稱系
    爭協議），伊已依約給付拆屋保證金新臺幣（下同）120萬
    元，故兩造間就系爭耕地成立土地使用借貸契約、租賃契約
    或分管契約云云，資為抗辯。
三、原判決確認系爭耕地租約不存在，並判命上訴人將系爭建物
    拆除，及將系爭耕地騰空返還各土地之全體共有人。上訴人
    提起上訴，聲明：㈠原判決廢棄。㈡被上訴人在第一審之訴及
    假執行之聲請均駁回。被上訴人則答辯聲明：上訴駁回。
四、兩造不爭執事項
　㈠上訴人與系爭耕地全體共有人於62年11月8日簽立系爭耕地租
    約（見原審卷一46、47頁）。
　㈡於上開租約期間，上訴人為供其與配偶居住之需要，而於系
    爭耕地上興建系爭建物。
　㈢兩造對本院卷○000-000頁單據之形式上真正不爭執。
　㈣兩造對本院卷一241頁「拆屋保證金協議」（即系爭協議）之
    形式上真正不爭執。
　㈤系爭協議所載之拆屋保證金120萬元，由上訴人交付現金5,00
    0元及本院卷○000-000頁所示支票5紙，該5紙支票分別由林○
    ○、王○○、林延湯兌領。
　㈥系爭耕地租約之租穀係由林○○正德會管理人出面收取。
　㈦上訴人就19地號土地擁有土地持分。
五、得心證之理由
  ㈠上訴人有不自任耕作情事，系爭耕地租約無效：
　　⒈按佃農在承租耕地上固允許有農舍之存在，但茲所謂農舍
      ，乃以便利耕作而設，並不以解決佃農家族實際居住問題
      為目的（最高法院64年台上字第571號民事判決先例參照
      ）。又按耕地三七五減租條例第16條第1項所謂承租人應
      自任耕作，係指承租人應以承租之土地供自己從事耕作之
      用而言。如承租人以承租之土地建築房屋居住或供其他非
      耕作之用者，均在不自任耕作之列。又承租人固非不得在
      承租之土地上建築農舍，惟所謂農舍，係指以耕作為目的
      或為便利耕作所建之簡陋房屋，以供堆置農具、肥料或臨
      時休息之用，而非以解決承租人家族實際居住問題為其目
      的。如所建房屋係供居住之用，即與農舍有間（最高法院
      96年度台上字第2595號民事裁判意旨參照）。查系爭建物
      為加強磚造之二層樓建築物，有原審勘驗筆錄及現場照片
      可憑（見原審卷一475、485、487頁），經測量結果占地
      面積共367㎡，亦有附圖足稽（見原審卷一493頁），且上
      訴人亦自承係供其與配偶居住之用（見不爭執事項㈡），
      即與為便利耕作供存放農具或短暫休息之農舍有間，足見
      上訴人確有不自任耕作情事。
　　⒉耕地三七五減租條例第16條第1、2項規定，承租人應自任
      耕作，並不得將耕地全部或一部轉租於他人，如有違反，
      原訂租約無效，得由出租人收回。係以租約所訂之土地全
      部為準，如同一租約內有多筆土地，承租人將其中一筆或
      數筆轉租他人或不自任耕作者，原訂租約全部為無效，其
      未轉租他人或尚自任耕作部分之土地，亦失其租賃依據，
      出租人得就該未轉租或自任耕作部分之土地并請求收回（
      最高法院73年度台上字第112號民事判決意旨參照）。上
      訴人雖辯稱：系爭建物坐落位置並非耕地使用範圍，伊並
      無擅自變更系爭耕地用途而不自任耕作之情事云云，惟系
      爭建物坐落位置係屬系爭耕地租約之範圍，仍應供耕作使
      用，縱系爭建物所占土地僅為系爭耕地租約其中數筆，揆
      諸前揭判決意旨及減租條例第16條第1、2項之規定，系爭
      耕地租約全部無效。
　　⒊按承租人就承租之耕地有不自任耕作之情形，原訂租約當
      然自斯時起失其效力，縱承租人之行為事後經出租人同意
      ，或雙方依減租條例第6條第1項、第20條規定續訂租約，
      亦不能回復原租約之效力（最高法院107年度台上字第648
      號判決意旨參照）。上訴人雖辯稱：於84年間已得時任系
      爭土地管理委員林○○之同意云云，復辯稱：被上訴人雖自
      84年下期起未收租穀，然於89年10月20日卻一次補收前未
      收之租穀，故至少於89年10月20日已同意系爭建物坐落於
      系爭耕地上，且收租地點均在系爭建物，故肯認系爭建物
      存在云云。然上訴人迄未能就林○○曾經就其興建系爭建物
      為同意之意思表示，且該同意之意思表示係得全體共有人
      授權等節舉證以實其說，其所辯自難憑採；況上訴人在系
      爭耕地上興建系爭建物供其與配偶居住，已有不自任耕作
      之情形，系爭耕地租約當然自斯時起失其效力，縱上訴人
      之行為事後經部分出租人同意，或有續收租穀，或依減租
      條例第6條第1項、第20條規定續訂租約等情，亦不能回復
      系爭耕地租約之效力。上訴人雖舉最高法院107年度台上
      字第2129號判決，主張其經被上訴人同意興建系爭建物於
      系爭耕地上，非屬未自任耕作情形云云，然上開判決事實
      係承租人得出租人同意將耕地變為漁池使用，與本件在耕
      地上建屋居住使用之事實完全不同，自不得比附援引，併
      予敘明。
　　⒋是以，上訴人在系爭耕地中如附圖所示土地上興建系爭建
      物，即有不自任耕作之事實，系爭耕地租約全部無效，是
      被上訴人起訴請求確認兩造間系爭耕地租約不存在，為有
      理由，應予准許。
  ㈡系爭耕地全體共有人未與上訴人就「系爭建物興建坐落系爭
    土地上」乙事，成立分管契約或使用借貸契約或租賃契約：
　　⒈上訴人辯稱：系爭建物興建坐落系爭土地上，係因伊與系
      爭土地全體共有人成立管契約或使用借貸契約或租賃契約
      云云，為被上訴人所否認，自應由上訴人就前述契約之存
      在，負舉證之責。惟上訴人對於何時、地與系爭耕地全體
      共有人成立分管契約或使用借貸契約或租賃契約，各自分
      管範圍、租金之約定，系爭耕地全體共有人係如何同意成
      立契約等基礎事實，迄今未能詳加說明，僅對契約內容泛
      稱：系爭建物可興建於系爭耕地上，亦即可以在系爭耕地
      上建築房屋，並為該房屋之使用，土地可使用範圍為房屋
      所坐落之部分，且契約期限至房屋不堪使用為止云云（見
      本院卷一317頁），本院實無從憑此認定系爭耕地全體共
      有人有與上訴人成立契約之合意。
　　⒉上訴人雖又辯稱：如系爭耕地租約無效，被上訴人即無權
      利向伊收取租金，則被上訴人所收取款項應為與伊成立分
      管契約或使用借貸契約或租賃契約之租金云云。然依上訴
      人提出之單據（本院卷○000-000頁），自84年後仍記載某
      年度上期或下期之「租穀」，且記載數量與單價，顯係系
      爭耕地租約之租額，難認係系爭耕地全體共有人另與上訴
      人成立分管契約或使用借貸契約或租賃契約之租金。至系
      爭耕地租約出租人於系爭耕地租約無效後，得否繼續向上
      訴人收取租穀，或該租穀屬相當於租金之不當得利，要屬
      另一問題，尚不得以系爭耕地租約出租人有繼續收取租穀
      之事實，而遽認系爭耕地全體共有人另與上訴人成立分管
      契約或使用借貸契約或租賃契約。
　　⒊上訴人另提出系爭協議，辯稱：被上訴人向伊收取押金120
      萬元，係因於契約關係終止時，為擔保伊盡回復原狀義務
      ，而先收押金（保證金）云云。惟系爭協議記載「茲經雙
      方協議約定壹佰貳拾萬元作為拆屋保證金，並由九十年度
      下期收租起算，先收肆拾萬元，另捌拾萬元分期攤收，於
      九十年十一月二十七日暫收定金伍仟元正，俟下期收租再
      正式定約為證。協議人：郭文良、林○○」（見本院卷一24
      1頁），未見該120萬元為分管契約或使用借貸契約或租賃
      契約之押金，及契約關係終止後回復原狀之擔保等記載。
      又據證人林○○證稱：系爭協議為伊書立，上訴人已支付12
      0萬元拆屋保證金，因為上訴人未經同意在系爭耕地蓋房
      子，120萬元做為拆屋保證，拆屋完畢就把錢歸還，「俟
      下期收租再正式定約」係指訂拆屋保證金的契約，系爭協
      議只是先行協調的約定，還要再正式訂約等語（見本院卷
      二24、25、29頁），足見系爭耕地租約出租人並不同意上
      訴人興建系爭建物，該120萬元係要求上訴人拆屋之保證
      金，並非分管契約或使用借貸契約或租賃契約之押金，上
      訴人前開所辯，核與證人林○○證詞及系爭協議記載不符，
      自無可採。
  ㈢系爭耕地租約既為無效，且系爭耕地全體共有人並未與上訴
    人成立分管契約或使用借貸契約或租賃契約，上訴人即無權
    占有系爭耕地，則被上訴人依民法第767條之規定，請求上
    訴人應將系爭建物拆除，並將系爭耕地騰空返還各土地之全
    體共有人，自屬有據。
六、綜上所述，被上訴人依減租條例第16條第1項，民法第767條
    第1項、民法第821條、第828條之規定，請求確認系爭耕地
    租約不存在，及請求上訴人將系爭建物拆除，並將系爭耕地
    騰空返還各土地之全體共有人，為有理由，應予准許。原審
    為上訴人敗訴之判決，並無不合。上訴論旨指摘原判決不當
    ，求予廢棄改判，為無理由，應駁回上訴。
七、本件事證已臻明確，兩造其餘之攻擊或防禦方法及所用之證
    據，經本院斟酌後，認為均不足以影響本判決之結果，爰不
    逐一論列，附此敘明。
據上論結，本件上訴為無理由，依民事訴訟法第463條、第385 
條第1項前段、第449條第1項、第78條，判決如主文。
中　　華　　民　　國　　111 　年　　7 　　月　　13　　日
        　　              民事第八庭  
　　　　　　　　              審判長法　官  杭起鶴
　　　　　　　　　　　　　　        法　官  吳國聖
　　　　　　　　　　　　　　　      法　官  黃裕仁
正本係照原本作成。          
如不服本判決，應於收受送達後二十日內向本院提出上訴書狀，
其未表明上訴理由者，應於提出上訴後二十日內向本院補提理由
書狀（均須按他造當事人之人數附繕本）。因疫情而遲誤不變期
間，得向法院聲請回復原狀。
上訴時應提出委任律師或具有律師資格之人之委任狀；委任有律
師資格者，另應附具律師資格證書及釋明委任人與受任人有民事
訴訟法第四百六十六條之一第一項但書或第二項所定關係之釋明
文書影本。如委任律師提起上訴者，應一併繳納上訴裁判費。 
                                    書記官  王麗珍
　　　　　　　　　　　　　　　　　　
中　　華　　民　　國　　111 　年　　7 　　月　　13　　日



附表
編號 市 區 段 地號 使用分區 登記面積 (平方公尺) 承租面積 （平方公尺） 1 臺中 ○○ ○○ 15 特定農業區 12,102 11,900.3 2 臺中 ○○ ○○ 19 特定農業區 4,466 4317.2 3 臺中 ○○ ○○ 19-2 特定農業區 88 88 4 臺中 ○○ ○○ 19-32 特定農業區 1,309 1,309